臺灣新北地方法院民事判決　　　　　　 110年度訴字第2152號
原　　　告　陳博侃　
訴訟代理人　林契名律師
被　　　告　陳惠英　

被　　　告　陳惠如　
上列當事人間請求清償借款事件，經本院於民國110年11月19日
言詞辯論終結，判決如下：
    主  文
原告之訴及假執行之聲請均駁回。
訴訟費用由原告負擔。
    事實及理由
一、原告主張：
  ㈠被告陳惠英於民國105年10月9日向原告借款新臺幣（下同）
    120萬元，此有借據可證（原證1；下稱系爭借據），且被告
    陳惠如願為陳惠英擔保返還上開借款之法律責任，此觀系爭
    借據上所載：「七、爾後法律上陳惠英就本借據不承任者，
    陳惠如願代為全權負擔一切法律上權利義務，絕無異議。」
    自明。然被告陳惠英迄今未返還借款予原告，被告陳惠如亦
    應依系爭借據第七條對原告負連帶清償系爭借款之擔保責任
    。
  ㈡請求權基礎：（見本院卷第51至52頁）
  1.對被告陳惠英：依原告與被告間105年10月9日所簽立之系爭
    借據之消費借貸契約關係，請求被告陳惠英清償借款。
  2.對被告陳惠如：依原告與被告間105年10月9日所簽立之系爭
    借據第七條之約定，請求被告陳惠如清償系爭借款。關於系
    爭借據第七條約定的性質，原告先位主張是連帶保證，備位
    主張如果被告陳惠英不承認有系爭消費借貸債務，則被告陳
    惠如依系爭借據第七條約定應該單獨負責。
  ㈢並聲明：
  1.被告應連帶給付120萬元，及自起訴狀繕本送達翌日起至清
    償日止，按年息5%計算之利息。
  2.原告願供擔保，請准宣告假執行。
二、被告陳惠英則抗辯：
  ㈠原告是被告陳惠英的弟弟，陳惠如是被告陳惠英的大姐。10
    5年3月底，兩造之母親過世，為了辦理母親所有坐落新北市
    板橋區房地繼承事宜，兩造之叔叔陳謄明知道被告陳惠英要
    去加拿大一年，要求被告陳惠英書立委託書給陳謄明辦理母
    親繼承事宜，被告陳惠英也不知道當時陳謄明如何辦理，可
    能是陳謄明為順利辦理母親的財產繼承，原告強求陳惠如代
    理被告陳惠英在原告提出之系爭借據借款人處簽名，被告陳
    惠英是在原告本件起訴後才看到原告提出之系爭借據。105
    年10月9日當時被告陳惠英人在加拿大，被告陳惠英沒有向
    原告借錢，原告也沒有交付120萬元給被告陳惠英。兩造間
    並沒有債權、債務關係。被告陳惠英不知道為何會有系爭借
    據。
  ㈡被告陳惠英沒有跟母親借款，也沒有收到錢。黃金部分在母
    親過世後，原告有拿一包母親的黃金，原告說他拿去鑑定價
    值20萬元，說要被告陳惠英保管，怕被原告的太太拿去，以
    上都是原告自己說的。被告陳惠英只是把該黃金放入遠東銀
    行保險櫃，目前該包黃金還在保險櫃裡。被告陳惠英否認母
    親的全體繼承人有原告主張的遺產分配協議，沒有這件事。
  ㈢被告陳惠英已返臺多年，如果有系爭借款，應在被告陳惠英
    返臺時就向被告陳惠英請求，而且原告在系爭借據上的見證
    人陳謄明在世時沒有向被告陳惠英主張，等陳謄明過世才向
    被告陳惠英主張，顯然不合理。
  ㈣答辯聲明：
  1.原告之訴駁回。
  2.如受不利判決願供擔保，請准宣告免為假執行。
三、被告陳惠如則抗辯：
  ㈠105年3月底，兩造之母親過世，兩造為了辦理母親所有坐落
    新北市板橋區房地繼承事宜，兩造之叔叔陳謄明知道陳惠英
    要去加拿大一年，要求陳惠英書立委託書給陳謄明辦理母親
    繼承事宜，被告2人也不知道當時陳謄明如何辦理，可能是
    陳謄明為順利辦理母親的財產繼承，原告強求被告陳惠如代
    理陳惠英在原告提出之系爭借據借款人處簽名，事實上當時
    僅就是要辦理母親財產繼承事宜，被告陳惠如也沒有代理陳
    惠英向原告借款的意思，也沒有實際收到原告交付之120萬
    元之事。系爭借據最後記載「上述款項俟陳惠英返台再行無
    息返還，另20萬元之部分，係黃金飾品之約略現值，藉時再
    議。」從該備註文字，更足以證明沒有借款120萬元之事實
    。被告陳惠如並沒有收到原告的錢。
  ㈡陳惠英沒有授權被告陳惠如代理簽立系爭借據。陳惠英當時
    不在國內，原告要求被告陳惠如一定要在系爭借據上簽名，
    被告陳惠如才能夠辦理母親的財產繼承，原告執意要被告陳
    惠如簽，被告陳惠如當時不知道120萬元這件事情，是原告
    說母親生前有借款120萬元給陳惠英，原告要求償還，其中
    20萬元是指黃金，原告有拿一包母親的黃金寄放在陳惠英那
    裡。在辦理繼承財產事宜時，陳惠英不在臺灣，被告陳惠如
    不是借款人，原告要被告陳惠如在系爭借據上代為簽名並償
    還120萬元。被告陳惠如簽系爭借據的時候沒有跟陳惠英確
    認過。被告陳惠如是收到法院的通知書時才知道陳惠英沒有
    向原告借款。陳惠英說她沒有向媽媽借款120萬元，也沒有
    向原告借款120萬元，沒有任何的憑證為何要償還120萬元給
    原告。
  ㈢當時僅就是要順利辦理繼承，原告要被告陳惠如在系爭借據
    上簽名，所以被告陳惠如是被逼簽名，實際要陳惠英並沒有
    向母親或原告借款120萬元，依民法第474條規定，被告並沒
    有收到原告的錢，原告依系爭借據第七條要被告陳惠如返還
    ，沒有理由，請求駁回。
  ㈣答辯聲明：
  1.原告之訴駁回。
  2.如受不利判決願供擔保，請准宣告免為假執行。
四、本院之判斷：
  ㈠原告依105年10月9日所簽立之系爭借據之消費借貸契約關係
    請求被告陳惠英清償借款120萬元本息部分：
  1.按稱消費借貸者，謂當事人一方移轉金錢或其他代替物之所
    有權於他方，而約定他方以種類、品質、數量相同之物返還
    之契約，民法第474條第1項定有明文。準此，消費借貸法律
    關係之成立，於當事人間必本於借貸之意思合致，而有移轉
    金錢或其他代替物之所有權於他方之行為，始得當之。倘當
    事人主張與他方有消費借貸關係存在者，自應就該借貸意思
    互相表示合致及借款業已交付之事實，均負舉證之責任。本
    件原告主張被告陳惠英於105年10月9日向其借款120萬元迄
    未清償一節，既為被告所否認，自應由原告與就其與被告陳
    惠英於105年10月19日有成立120萬元消費借貸之意思合致，
    並原告有交付120萬元借款與被告陳惠英之事實，負舉證之
    責。
  2.然查：原告雖提出系爭借據影本1紙為證（見本院卷第19頁
    ）。惟被告陳惠英否認有向原告借款，亦否認有親自簽立系
    爭借據或授權被告陳惠如代理簽立系爭借據。而查，系爭借
    據上借款人陳惠英簽名欄係記載「陳惠如代」，顯然陳惠英
    並未親自簽名，且被告陳惠如亦稱：當時陳惠英在國外，陳
    惠英沒有授權伊代理簽立系爭借據等語（見本院卷第66頁）
    。原告亦自承：被告陳惠英沒有親自於系爭借據上簽名，也
    不在場等語（見本院卷第52頁）。故系爭借據自無法證明被
    告陳惠英有向原告借款之情事。
  3.再查，系爭借據第一條雖記載：「一、茲借到新台幣壹佰貳
    拾萬元正。」，然第七條則記載：「七、爾後法律上陳惠英
    就本借據不承任者，陳惠如願代為全權負擔一切法律上權利
    義務，絕無異議。」，系爭借據末尾並附註：「上述款項俟
    陳惠英返台再行無息返還，另20萬元之部分，係黃金飾品之
    約略現值，藉時再議。」，顯然原告並無交付120萬元金錢
    與被告陳惠英或陳惠如之情事。且原告於本件110年10月15
    日言詞辯論期日陳稱：當初在討論母親遺產分配，母親生前
    有借給被告陳惠英100萬元，母親的黃金部分也是在陳惠英
    的保管中，所以當時叔叔陳謄明及陳惠如就表示此部分陳惠
    英應該將120萬元還給原告。20萬是黃金的部分，所以20萬
    將來會在黃金的部分折抵，因為媽媽的黃金都在陳惠英手中
    ，例如黃金如果將來分配給原告的價值是50萬元，就會扣掉
    20萬元借款部分，陳惠英只要給付價值30萬元的黃金給原告
    。系爭借據所載之借款120萬元是以如上所述的方式做交付
    ，其中100萬元部分，母親對陳惠英的返還請求權歸原告，
    所以100萬元的交付指的是母親已借給被告陳惠英的100萬，
    其餘20萬元則如上所述。我們是擔心陳惠英不承認這個協議
    ，所以陳惠如才會簽立系爭借據第七條的內容等語（見本院
    卷第52至53頁）。益證原告與被告陳惠英間並無成立120萬
    元消費借貸契約之意思合致，原告亦無交付120萬元金錢與
    被告陳惠英。
  4.職是，原告與被告陳惠英間並無120萬元之消費借貸關係存
    在，堪以認定。因此，原告依105年10月9日所簽立之系爭借
    據之消費借貸契約關係，請求被告陳惠英清償借款120萬元
    本息，洵屬無據，不應准許。
  ㈡原告依105年10月9日所簽立之系爭借據第七條請求被告陳惠
    如給付120萬元本息部分：
  1.原告主張：系爭借據第七條約定的性質，原告先位主張係連
    帶保證，備位主張如果陳惠英不承認有系爭消費借貸債務，
    則陳惠如依系爭借據第七條約定應該單獨負責等語。被告陳
    惠如雖不爭執有於系爭借據第七條處簽名，惟辯稱：當時為
    了辦理母親遺產繼承事宜，原告要求伊一定要在系爭借據簽
    名，是原告說母親生前有借款120萬元給陳惠英，原告要求
    償還，其中20萬元是指黃金，原告有拿一包母親的黃金寄放
    在陳惠英那裡。伊簽系爭借據的時候沒有跟陳惠英確認過。
    伊是收到法院的通知書時才知道陳惠英沒有向原告借款，沒
    有120萬元這件事，伊也沒有收到原告的錢，原告還要伊返
    還沒有理由等詞為辯。
  2.按保證債務為從債務，保證債務之存在以主債務之存在為前
    提，如主債務不存在，保證債務自無從發生。本件原告主張
    被告陳惠英對其所負120萬元借款之主債務既不存在，已如
    前述，則原告謂被告陳惠如英應依系爭借據第七條約定之連
    帶保證契約關係對其連帶負清償之責，顯屬無據。再者，查
    系爭借據第七條係約定：「七、爾後法律上陳惠英就本借據
    不承任者，陳惠如願代為全權負擔一切法律上權利義務，絕
    無異議。」，依其文義，顯然是指被告陳惠如以陳惠英代理
    人身分於系爭借據借款人欄簽名，倘日後其所代理之本人即
    陳惠英不承認陳惠如有代理權時，則由陳惠如負系爭借據借
    款人本人之法律上責任。故此條約定並非連帶保證之意思甚
    明。而原告與被告陳惠英間並無系爭借據所載之120萬元消
    費借貸關係存在，已經認定如前，換言之，陳惠英本人於法
    律上對原告並不負有何返還系爭120萬元借款之義務，則陳
    惠如自亦無「代」陳惠英本人獨立負此不存在之法律上義務
    可言。
  3.因此，原告依系爭借據第七條請求被告陳惠如給付120萬元
    本息，亦為無理由，不應准許。
五、從而，原告請求被告連帶給付120萬元，及自起訴狀繕本送
    達翌日起至清償日止，按年息5%計算之利息，為無理由，應
    予駁回。原告假執行之聲請亦失去依據，應併駁回。
六、本件事證已臻明確，兩造其餘主張、陳述及所提之證據暨攻
    擊防禦方法，經核與判決結果無影響，毋庸再一一審酌，附
    此敘明。
結論：本件原告之訴為無理由，依民事訴訟法第78條，判決如主
文。
中    華    民    國   110    年    12    月    3     日
                  民事第八庭    法  官  黃信樺
以上正本係照原本作成
如對本判決上訴，須於判決送達後20日內向本院提出上訴狀。如
委任律師提起上訴者，應一併繳納上訴審裁判費。
中    華    民    國   110    年    12    月    3     日
                                書記官  林雅菁